【裁判字號】    96,易,506
【裁判日期】    970502
【裁判案由】    恐嚇等
【裁判全文】
臺灣宜蘭地方法院刑事判決               96年度易字第506號
公  訴  人  臺灣宜蘭地方法院檢察署檢察官
被      告  甲○○
選任辯護人  簡坤山律師
上列被告因恐嚇等案件，經檢察官提起公訴（96年度偵字第1967
號），本院判決如下：
    主  文
甲○○於民國九十五年五月上旬某日犯重利罪，處有期徒刑肆月
，如易科罰金，以銀元佰元即新台幣玖佰元折算壹日，減為有
期徒刑貳月，如易科罰金，以銀元佰元即新台幣玖佰元折算壹
日；又於民國九十五年十月二日犯重利罪，處有期徒刑肆月，如
易科罰金，以新台幣壹仟元折算壹日，減為有期徒刑貳月，如易
科罰金，以新台幣壹仟元折算壹日；又於民國九十五年十月十二
日犯重利罪，處有期徒刑肆月，如易科罰金，以新台幣壹仟元折
算壹日，減為有期徒刑貳月，如易科罰金，以新台幣壹仟元折算
壹日。應執行有期徒刑陸月，如易科罰金，以銀元佰元即新台
幣玖佰元折算壹日。
其餘被訴恐嚇部分無罪。
    事  實
一、乙○○前因經濟困難，經由報紙中借貸金錢廣告，即以廣告
    上刊登之行動電話號碼0000000000號與甲○○聯繫，甲○○
    知悉乙○○經濟困窘，竟基於重利之犯意，乘乙○○需款孔
    急之際，先後於(一)95年5月間上旬某日，在乙○○經營設於
    宜蘭縣壯圍鄉○○路63之4號處所內，借款新台幣（下同）
    20萬元本金，利息以每9天為1期，月息12分之計算方式，並
    於借款時預扣第1期利息，因而取得與原本顯不相當之重利
    ；(二)95年10月2日，在乙○○上開處所內，再借款28萬元本
    金，利息以每9天為1期，月息10分之計算方式，並於借款時
    預扣第1期利息，因而取得與原本顯不相當之重利，乙○○
    並簽發同額本票1紙交付甲○○作為擔保；(三)95年10月12日
    ，在乙○○上開處所內，借款15萬元本金，利息以每9天為1
    期，月息10分之計算方式，並於借款時預扣第1期利息，因
    而取得與原本顯不相當之重利，乙○○並簽發同額本票1紙
    交付甲○○作為擔保。
二、案經宜蘭縣警察局礁溪分局報請臺灣宜蘭地方法院檢察署檢
    察官偵查起訴。
    理  由
甲、程序部分（證據能力）：
一、按被告以外之人於審判外之言詞或書面陳述，除法律有規定
    者外，不得作為證據，刑事訴訟法第159條第1項定有明文。
    本件關於證人丁○○、丙○○○於警訊及檢察事務官之陳述
    ，係被告以外之人於審判外之言詞陳述，為傳聞證據，且被
    告之辯護人就上開供述之證據能力於本院準備及審理程序中
    均提出爭執，復查無得例外取得證據能力之法律依據，應認
    無證據能力，不得採為認定被告有罪之證據。
二、復按被告以外之人於檢察事務官、司法警察官或司法警察調
    查中所為之陳述，與審判中不符時，其先前之陳述具有較可
    信之特別情況，且為證明犯罪事實存否所必要者，得為證據
    ，刑事訴訟法第159條之2定有明文。經查證人乙○○前於96
    年4月5日接受宜蘭縣警察局礁溪分局員警訊問，及於96年6
    月12日接受臺灣宜蘭地方法院檢察署檢察事務官訊問，其於
    警、偵訊中關於借款之對象、利息之計算等重要事項，與審
    理中之證述明顯不符，但以證人乙○○前於警、偵訊中，既
    無遭受不當方式取得證言，加以其先前於警、偵訊中陳述較
    有可信性（詳細理由如理由欄乙、一、(一)之說明），且為證
    明被告犯罪事實存否所必要，依上開規定，證人乙○○於警
    訊及檢察事務官訊問之陳述應有證據能力，先予敘明。
乙、被告被訴重利部分：
一、訊據被告甲○○固坦承先後於95年10月2日、95年10月12日
    先後借款28萬元、15萬元予乙○○等情不諱，惟矢口否認有
    重利犯行，並辯稱：伊與乙○○是經由共通的朋友在餐廳介
    紹認識，介紹的原因是因為他們都在做生意，乙○○的生意
    是成衣，伊是營造，這2筆借款都是月息3分，乙○○在11月
    底付過1次利息錢，人就不見了云云。然查：
  (一)證人乙○○前於警訊及偵查中，關於其先後於94年5月上旬
    某日、95年10月2日、95年10月12日，向被告借款20萬元、
    28萬元、15萬元，利息均以每9天為1期，每期各為月息12分
    、10分、10分等情，均證述明確（參見警卷第9至10頁96 年
    4月5日警訊筆錄、偵卷第10、11頁96年6月12日偵訊筆錄）
    。再於本院審理中關於其向被告之借款情形，初稱：伊在壯
    圍後路63-4號開設成衣工廠，因要發給員工的薪水，看報
    紙借錢廣告打電話聯絡，接洽的是林先生，聯絡好了由被告
    拿錢來伊工廠，約於95年5月上旬第1次向被告借款20萬元，
    再於95年10月2日向被告借28萬元，95年10月12日借15 萬元
    等語（參見本院卷第65至67頁97年3月25日審判筆錄），關
    於其先後3次向被告借款20萬元、28萬元、15萬元，前後證
    述均屬一致。但關於借款之利息如何計算，則於審理中改稱
    ：月息2分，每個月結算1次（參見本院卷第67、71頁上開審
    判筆錄），且對於借款情形改稱：在警詢中所稱高利貸的部
    分，是向五結自稱林先生的人借錢，他們那些借錢的人每個
    都自稱林先生，在偵查中稱95年5月上旬開始向被告借20 萬
    元，9天為1期，月息12分不是跟被告借的，伊有跟被告借20
    萬元，時間忘記了，時間應該是在95年下半年借的，利息1
    個月2分利，於93年5月上旬所借20萬元，9天1期，利息12分
    ，是跟五結的林先生借的等語（參見本院卷第67、70頁上開
    審判筆錄）。綜以證人乙○○前後證述，關於其經由報紙廣
    告與被告聯繫後，被告先後借款20萬元、28萬元、15萬元等
    情，前後證述均屬一致，惟關於被告是否收取重利一節，於
    審理中翻異前詞，改稱於警訊中收取高利部分，係向五結林
    先生之借款云云。對於證人乙○○於本院審理中證述，對照
    其先前證述與被告之說詞，可發現：(1)關於證人乙○○係經
    由報紙廣告而認識，其先後證述均屬一致，此與被告辯稱係
    經由共通朋友介紹不符；(2)被告辯稱其借款僅為月息3分，
    與證人乙○○審理初稱月息2分（參見本院卷第67頁、第71
    頁）上開審判筆錄）不符，經檢察官質問此部分陳述為何與
    被告所述不一後，關於借款利息方式竟又改稱為月息3分等
    語（參見本院卷第72頁上開審判筆錄）。證人乙○○身為成
    衣工廠之經營者，公司借款利息計算方式，攸關工廠營運成
    本、還款能力，與商譽問題，對於前述借款利息竟能先後為
    不同之陳述，再以證人乙○○所陳其餘債主之身分，其陳稱
    ：「（除了95年當時被告債主外，還有幾位債主？）五結林
    先生、礁溪楊先生、羅東林先生。」、「（你所謂五結林先
    生、礁溪楊先生、羅東林先生，是否為地下錢莊？）是，他
    們都是九天一期，利息十分利。」、「（除了被告這個債主
    外，其餘債主都是地下錢莊？）是。」（參見本院卷第73頁
    上開審判筆錄）被告如與證人乙○○其餘地下錢莊之債主有
    別，每月僅收取證人乙○○月息3分之利息，於證人乙○○
    眾多債主中，僅被告1人未趁其經濟窘困而收取高利，證人
    乙○○自當有所感激、印象深刻，但其對於利息多寡審理中
    前後所述不一，初稱月息2分，嗣發現與被告說詞不符後，
    又改稱月息3分，證人乙○○於審理中關於利息部分之陳述
    ，顯為附和被告之詞。綜以上情，證人乙○○證述先後向被
    告借款20萬元、28萬元、15萬元，此部分應可認定，惟關於
    利息部分，證人乙○○於審理中所稱收取月息2分或3分部分
    ，應係迴護被告之詞，而不足採，應以其於警訊及偵查中之
    證述較可採信。
  (二)另關於被告收取借款利息部分，亦據證人乙○○證稱：向被
    告借錢時已預扣利息，關於28萬元及15萬元的部分，於預扣
    利息後，至少繳付1次利息等語（參見本院卷第73頁97年3月
    25日審判筆錄），此外復有被告簽發面額各為28萬元、15萬
    元之本票1紙在卷可證（參見警卷第14頁）。綜上所述，本
    件事證明確，被告重利犯行堪以認定，應依法論科。
二、被告行為後，刑法業於94年2月2日修正公布，於95年7月1日
    施行。依修正後之刑法第2條第1項規定「行為後法律有變更
    者，適用行為時之法律。但行為後之法律有利於行為人者，
    適用最有利於行為人之法律」。該條係規範行為後法律變更
    所生新舊法比較適用之準據法，其本身無關行為可罰性要件
    之變更，是於刑法修正施行後，應適用該條之規定，為「從
    舊從新」之比較。又該條所稱「法律有變更」，指行為時與
    裁判時之刑罰法律，關於刑罰權規範事項（特別指刑罰權形
    成規範、成罪規範、科刑規範）互有不同內容之規範而言。
    本於統一性及整體性原則，綜其全部罪刑之結果而為比較。
    本件關於新舊法比較適用之說明如下：
  (一)刑法第344條重利罪定有罰金刑，而罰金刑之下限，依修正
    前刑法第33條第5款規定：「主刑之種類如左：五、罰金，
    一元以上。」換算成新台幣為3元，修正後刑法第33第5款規
    定為：「主刑之種類如下：五、罰金，新台幣一千元以上，
    以百元計算之。」依修正後刑法第33條第5款規定，就罰金
    刑之下限有所提高。
  (二)修正前刑法第41條第1項前段及罰金罰鍰提高標準條例第2條
    之規定，易科罰金之折算標準，應以銀元3百元折算一日，
    經換算為新台幣後，應以新台幣9百元折算為一日，惟修正
    後刑法第41條第1項前段則規定「犯最重本刑為五年以下有
    期徒刑以下之刑之罪，而受六個月以下有期徒刑或拘役之宣
    告者，得以新台幣一千元、二千元或三千元折算一日，易科
    罰金。」，是比較新舊法之結果，新法並非較有利於被告。
  (三)修正前刑法第51條規定：「數罪併罰，分別宣告其罪之刑
    ，依左列各款定其應執行者：」其中第5款規定：「宣告多
    數有期徒刑者，於各刑中之最長期以上，各刑合併之刑期以
    下，定其刑期。但不得逾20年。」惟95年7月1日修正公布施
    行之刑法第51條第5款則規定：「宣告多數有期徒刑者，於
    各刑中之最長期以上，各刑合併之刑期以下，定其刑期。但
    不得逾30 年。」比較結果，修正後刑法並非較有利於行為
    人，依刑法第2條第1項前段之規定，仍應依修正前刑法，定
    其應執行之刑。
  (四)本件綜合上揭新舊刑法比較之結果，並本於統一性及整體性
    原則，關於被告所犯刑法之罪，新修正之刑法並未較有利於
    被告，爰一體適用修正前之刑法。
三、核被告3次借款予乙○○之重利行為，均係犯刑法第344條重
    利罪。被告上開3次重利犯行，犯意各別，行為互殊，應予
    分論併罰。爰審酌被告利用他人經濟困境，而貸以金錢並收
    取重利，於犯罪後猶飾詞卸責，依其犯罪之目的、手段、犯
    罪所生之損害，及犯罪後之態度等一切情狀，就其所犯上開
    3罪分別量處如主文所示之刑。按被告於行為後，中華民國
    九十六年罪犯減刑條例於96年7月4日制定公布，於同月16日
    施行，依該條例第2條第1項第3款規定：「犯罪在中華民國
    九十六年四月二十四日以前者，除本條例另有規定外，依下
    列規定減刑：三、有期徒刑、拘役或罰金，減其刑期或金額
    二分之一。」被告前開3次犯行均係於96年4月24日以前所犯
    ，復無同條例第3條所列不予減刑之情形，均應依該條例減
    刑之，並定其應執行刑，及諭知易科罰金之折算標準。
丙、被告被訴恐嚇部分：
一、公訴意旨另以：因乙○○無法如期繳納利息，被告復與「林
    先生」基於恐嚇之犯意聯絡，於96年2月17日（起訴書誤載
    為15日）晚間8時許，由「林先生」至乙○○住處，向乙○○催討債務，因乙○○外出，「林先生」即以「若無法於2
    個月內匯40萬元，要找到上兄弟對你及家人不利」等加害生
    命、身體、財產之言語恐嚇乙○○配偶之父丁○○，丁○○
    因而心生畏懼，致生危害於安全，因認被告涉有恐嚇罪嫌云
    云。
二、公訴人認被告涉有上開恐嚇犯行，係以證人丁○○、丙○○○於偵查中證稱被告與「林先生」因催討債務至其住處後，
    「林先生」以言語恐嚇丁○○為主要論據。訊據被告固坦承
    於96年2月17日即舊曆除夕夜晚間，因催討債務至丁○○住
    處等情不諱，惟堅詞否認有恐嚇犯行，並辯稱：伊去的時候
    有很多人在，伊一下子就走，伊跟丁○○講說，他媳婦乙○○回來再聯絡伊，當時並沒有對丁○○說嚇人的話等語。
三、按犯罪事實應依證據認定之，無證據不得認定其犯罪事實；
    另不能證明被告犯罪者，應諭知無罪之判決，刑事訴訟法第
    154條第2項、第301條第1項分別定有明文。又刑事訴訟法上
    認定犯罪事實所憑之證據，雖不以直接證據為限，間接證據
    亦包括在內，然而無論直接證據或間接證據，其為訴訟上之
    證明，須於通常一般之人均不致有所懷疑，而得確信其為真
    實之程度者，始得據為有罪之認定，惟採用間接證據時，必
    其所成立之證據，在直接關係上，雖僅足以證明他項事實，
    而採此他項事實，本於推理之作用，足以證明待證事項者，
    方為合法，若係憑空之推想，則尚非間接證據，且如未發現
    相當證據，或證據不足以證明，自不能以推測或擬制之方法
    ，以為裁判之基礎，最高法院分別著有76年台上字第4986號
    、32年上字第67號、40年台上字第86號判例可資參照。
四、經查：
  (一)關於當日案發情形，證人丁○○前於偵查中證稱：1名林姓
    男子在伊家恐嚇伊，甲○○是跟該名男子一起來的，但甲○○來的時候沒有說恐嚇的話，林姓男子說如果抓不到大人，
    要抓老人抵債，而林姓男子與甲○○的關係可能都是錢莊的
    人一起來等語（參見偵卷第27、28頁96年9月26日偵訊筆錄
    ）。復於審理中證稱：農曆過年前後，被告有去伊家1次，
    當時3、4個人先到，過一、二十分鐘被告才到，被告並無與
    其他人講話，被告與其他3、4個人是不同債主，被告問伊媳
    婦在那裡，伊問被告找伊媳婦做何事，被告寫電話號碼給伊
    後就走了，被告走後，該3、4個人中其中不知是何人說伊媳
    婦開成衣廠倒掉，有欠錢，有人要來討錢，說「要抓年輕人
    ，如果抓不到，就抓老人家」（台語），之後3、4個人就走
    了等語（參見本院卷31、32頁97年2月19日審判筆錄）。對
    於當日被告是否與其餘之人為同一筆債務而至丁○○家中催
    討，證人丁○○前於偵查中，以推測言詞稱被告與林姓男子
    可能都是地下錢莊人員而一起過來，但於審理中，明確證述
    被告與其餘之人係為不同目的而來催討債務，且於討債過程
    中，被告均無出言恐嚇，隨後被告留下行動電話號碼後逕自
    離去等情。關於被告是否另與3、4名男子同至證人丁○○住
    處催討債務及恐嚇一節，證人丁○○前後之證述，就此部分
    均無法予以證明。另關於證人丙○○○目睹之過程，證人丙○○○前於偵查中就其是否在場證稱：「（丁○○遭恐嚇時
    妳是否在場？）我好像有，當時是人家來要錢，丁○○說沒
    有錢，對方說沒有錢抓不到大人要抓小孩。」（參見第29頁
    96年9月26日偵訊筆錄），關於其是否在場親身見聞案發過
    程，證人丙○○○答稱好像在場等語，加以證人丁○○於同
    日偵訊時陳稱：「（林姓男子恐嚇你時有無目擊證人？）沒
    有。」（參見偵卷第28頁96年9月26日偵訊筆錄），令人對
    丙○○○是否在場恐生質疑。嗣後證人丙○○○再於本院審
    理中證稱：當時伊在廚房煮菜，出來的時候，看到2、3個人
    向伊先生說話，印象中是個矮矮胖胖的人說沒有錢要抓小孩
    ，抓不到小孩，要抓大人，但沒有看到被告，是伊先生跟伊
    說有人來討債等語（參見本院卷第59、60頁97年3月25日審
    判筆錄），對於當日案發過程，證人丙○○○自廚房出來時
    ，被告已不在現場，雖聽見在場之人中有人說要抓人等語，
    惟現場之人是否與被告有關而一同前來討債，證人丙○○○
    前開證詞亦無從證明。綜上所述，被告是否與「林先生」等
    人共同至丁○○住處恐嚇，依前所述，不足以證明被告確有
    此部分恐嚇犯行。此外復查無任何積極證據，證明被告上開
    恐嚇犯行，不能證明被告此部分犯罪，依法應諭知無罪之判
    決。
據上論斷，應依刑事訴訟法第299條第1項前段、第301條第1項，
刑法第2條第1項前段、第344條、修正前後刑法第41條第1項前段
、修正前刑法第51條第5款，刑法施行法第1條之1，中華民國九
十六年罪犯減刑條例第2條第1項第3款、第7條、第9條，修正前
罰金罰鍰提高標準條例第2條，現行法規所定貨幣單位折算新台
幣條例第2條，判決如主文。
本案經檢察官賴淑萍到庭執行職務
中    華    民    國    97    年    5     月    2     日
                  刑事第四庭法  官  辜漢忠
以上正本證明與原本無異。
如不服本判決應於收受本判決後10日內向本院提出上訴書狀，並
應敘述具體理由。若未敘述理由者，應於上訴期間屆滿後20日內
向本院補提理由書狀(均須按他造當事人之人數附繕本)。
                            書記官  許麗汝
中    華    民    國    97    年    5     月    5     日
附錄本案論罪科刑法條：
刑法第344條
乘他人急迫、輕率或無經驗貸以金錢或其他物品，而取得與原本
顯不相當之重利者，處1年以下有期徒刑、拘役或科或併科1千元
以下罰金。


司法院資訊處製作；財團法人民間司法改革基金會備份。
